臺灣宜蘭地方法院刑事判決　　　　　　　　　　　　　八十八年度訴字第二四七號
　　公　訴　人　臺灣宜蘭地方法院檢察署檢察官
　　被　　　告　丙○○
　　選任辯護人　柯士斌
　　　　　　　　黃豪志
右列被告因偽造文書等案件，經檢察官提起公訴（八十八年度偵字第一三二二號），
本院判決如左：
    主  文
丙○○無罪。
    理  由
一、公訴意旨略以：被告丙○○為設於宜蘭縣羅東鎮○○路一四三號宜蘭縣肉類食品
    加工業、服飾設計業、視聽服務業、廚師業、鞋類服務業、裱褙服務業等六職業
    工會（以下均簡稱肉品工會、服飾工會、視聽工會、鞋類工會、裱褙工會、廚師
    工會）之實際負責人，緣自民國八十四年四月間起，政府開辦全民健康保險，並
    由各職業工會代為收取保費，丙○○見有機可趁，竟意圖為自己不法之所有，基
    於概括之犯意，未將職務上收取之保費存入各該職業工會於金融機構開立之帳戶
    內，而連續予以侵吞挪用，迨中央健康保險局（下稱中央健保局）催繳時，始陸
    續補繳。並偽刻宜蘭縣肉類食品加工業職業工會常務理事辛○○之印章，及偽造
    辛○○之簽名，在交通銀行羅東分行開立存款帳戶，將侵占之部分款項存入前開
    帳戶，至八十七年十一月止，丙○○共侵占健保費累計達新台幣一千八百二十二
    萬六千二百七十六元。案經法務部調查局宜蘭縣調查站移送偵辦。因認被告涉犯
    刑法第二百十七條第一項、第二百十條、第二百十六條之行使偽造私文書罪及同
    法第三百三十六條第二項之業務侵佔罪嫌。
二、按犯罪事實應依證據認定之，無證據不得推定其犯罪事實。又不能證明被告犯罪
    ，應諭知無罪判決。刑事訴訟法第一百五十四條、第三百零一條第一項訂有明文
    。
三、公訴人認被告涉有前述犯行無非以：證人辛○○、丑○○、壬○○、庚○○等人
    於苗栗縣調查站證述甚詳，且有中央健康保險局函及肉品工會等六工會訴追補繳
    狀況一覽表附卷可參，為主要論據。訊據被告丙○○堅詞否認有何前述犯行，辯
    稱：當初健保開辦之初，十分混亂，有一部分被保險人有重複投保之情形，有一
    部份是被保險人本身沒有繳錢，重複投保部分，只需繳一分中央健保費、而被保
    險人本身沒有繳費者，工會也無從代繳，所以重複投保與未繳保費者均會被中央
    健保局列為欠費。而被保險人有至工會繳健保費者，伊均有彙繳至中央健保局，
    並無侵佔行為。另外辛○○當選常務理事，係經過理事票選的，並非伊指定，另
    外關於肉品工會於交通銀行羅東分行開戶一事，辛○○亦有以負責人身分親自前
    往，並非伊偽刻印章冒名開設之帳戶等語。
四、有關被訴涉犯刑法第二百十六條、第二百十條（第二百十七條）之行使偽造私文
    書部分：
（一）雖被害人即證人辛○○於法務部調查局宜蘭縣調查站調查人員為詢問時指陳：
      「‧‧‧八十七年七月健保局台北分局向宜蘭地方法院提出告訴，催討肉品工
      會之健保費，我在八十七年八月三十一日至宜蘭縣政府社會科查詢，我才知道
      我於八十四年五月被掛名為肉品工會的常務理事，實際上我並未在該工會從事
      任何之會務」、「我本人均未曾至交通銀行羅東分行開戶過，惟於八十七年八
      月我收到肉品工會之簡便行文表要我至公會辦理理事長之交接，我於八十七年
      八月二十六日至工會時，‧‧‧丙○○才讓我知道我在交通銀行羅東分行有開
      戶‧‧‧該銀行開戶乙節應是丙○○盜用我的身分證、印章、簽名字樣去開戶
      的」等語、嗣於檢察官偵查時稱辛○○則供稱有無於文件上簽名一事已忘記等
      語、至本院審理時辛○○則再證稱：並未參選工會理事長，且未至交通銀行羅
      東分行辦理有關開設帳戶之事宜云云。
（二）經查，前述肉品工會於八十三間第三屆原常務理事李娟如於八十四年四月二十
      六日辭退常務理事職務後，該工會於八十四年四月三十日向宜蘭縣政府申請召
      開肉品工會第三屆第一次臨時理事會以補選常務理事一職，嗣於第三屆第一次
      臨時理事會由辛○○當選補選常務理事一職（任期自八十四年四月三十日至八
      十六年二月二十四日），復經肉品工會向宜蘭縣政府呈報並經宜蘭縣政府發給
      當選證書等情，此有宜蘭縣政府八十九年十一月二十七日八九府社勞字第一二
      七八五二號函所附各屆常務理事相關文件、遞補經過、當選證明書等文件可參
      。且補選肉品工會第三屆常務理事一職時，任當時補選監選人即證人寅○○亦
      到庭結證稱確有於肉品工會開會補選常務理事時任監選人，且係由辛○○當選
      等情屬實，另有肉品工會八十四年四月三十日第三屆第一次臨時理事會會議記
      錄、八十四年四月三十日第三屆常務理事（補選）選票與經辛○○本人與監票
      人簽名之封袋存卷可稽，是被害人辛○○指訴稱其係被告指定之人頭，迄八十
      七年時始知道被掛名為常務理事云云，並不可採。
（三）再查，本院函詢交通銀行羅東分行有關宜蘭縣肉類食品加工業工會之開戶資料
      ，關於宜蘭縣肉類食品加工業職業工會，確於八十四年五月二十五日，經負責
      人（即理事長）辛○○，檢附身分證影本、台灣省宜蘭縣人民團體職員當選證
      明書、宜蘭縣政府人民團體立案證明書、宜蘭縣稅捐稽徵處羅東分處七十六年
      八月三日七六宜稅羅三字第一九六九七號函，申請開立帳號二七四０之九號之
      活期儲蓄存款帳戶，並於交通銀行存款印鑑卡上蓋用「宜蘭縣肉類食品加工業
      工會」與「辛○○」之印章，並經辛○○於負責人欄簽名等情，除有交通銀行
      羅東分行八十九年十二月五日交羅發字第八九二八七００二八四號函與附件存
      卷可參，並經被害人即證人辛○○自承前揭印鑑卡上之簽名係其親自簽寫，衡
      情被害人辛○○既親自於前揭存款印鑑卡上簽名，當然知悉此係交通銀行存款
      帳戶所用印鑑卡，是被害人即證人辛○○前述供稱對於有至交通銀行羅東分行
      開戶一事並不知情云云，顯不可採。
（四）參以，觀卷附被害人辛○○於八十五年四月間之打卡紀錄，亦見被害人辛○○
      均有於肉品工會上述辦公處所上班，則衡情被害人於上班辦公時，亦均可見載
      蓋有「常務理事辛○○」印文之文件之傳遞，是被害人指稱其完全不知有當選
      常務理事一職，亦有違常情。尤有進者，被害人辛○○於前揭宜蘭縣調查站調
      查人員詢問時更自承：「‧‧‧我聽肉品工會的會計丁○○講，我是該工會的
      理事長（即常務理事），代表該工會，若欠保費，均要由理事長負責賠償，當
      時我曾聽聞該工會有欠保費，且我亦曾聽他人表示退出會員即沒事，所以我於
      八十五年十一月即退出該肉品工會‧‧‧」等語，是被害人辛○○係因懼中央
      健保局會向常務理事個人追繳工會所積欠之健保費，才會脫卸常務理事一職，
      亦可一斑。綜上，前述被害人辛○○前揭指訴顯然誇大不實而有重大瑕疵可指
      ，要無以被害人辛○○有瑕疵之指訴，而為被告論罪之依據。
五、關於被訴業務侵佔部分：
（一）關於職業工會繳交健保費之方式：依全民健康保險法第八條第一項第二款、第
      十四條第一項第一款、第二十九條第一項第二款及同法施行細則第四十九條、
      第五十二條第二項、第三項之規定，職業工會會員為第二類之被保險人，以職
      業工會為投保單位。被保險人應按月向工會繳納保險費，工會需於次月底前負
      責彙繳保險人。另職業工會經徵得被保險人或會員大會同意後，可以一次預收
      三個月或六個月保險費，惟仍按月彙繳保險人；其預收之保險費於未彙繳保險
      人以前，應以工會名義設專戶儲存保管，所生孳息並以運用於保險業務為限。
      被保險人應自付之保險費，如未依規定期限繳納者，職業工會應通知被保險人
      繳納欠繳之保險費，並於當月彙繳保險費時，一併向保險人提送被保險人欠費
      清單等情，此有中央健康保險局九十年六月十四日健保承字第九０００二四五
      ００號函可參，並經中央健保局稽核人員即證人乙○○、己○○說明在卷。又
      按第二類之投保單位依全民健康保險法第二十九條第一項第二款之規定，固負
      有應於收受被保險人繳付應自付之保險費後之次月底前，負責彙繳保險人之義
      務；然若被保險人未依全民健康保險法第二十九條第一項第二款規定期限繳付
      應自付之保險費時，投保單位依同法施行細則第五十二條第二項規定亦僅有通
      知被保險人及彙整欠費清單予保險人之義務，並無代被保險人墊付保險費之義
      務，此有行政院衛生署八十七年十月十三日衛署健保字第八七０六一０九四號
      函影本可參。
（二）雖中央健康保險局指稱被告任實際負責人之前述工會，包括服飾工會、裱褙工
      會、視聽工會、鞋類工會均有欠繳之健保費，自八十四年六月起至八十七年十
      一月止共計六百三十一萬九千六百二十九元等情，並提出有關職業工會積欠保
      費及滯納金統計表等，職業工會被保險人欠費清冊等，惟查：依前所述任投保
      單位之職業工會，僅有彙整被保險人所繳付之健保費之義務，並無墊付之義務
      ，是前述服飾工會、裱褙工會、視聽工會、鞋類工會積欠中央健保局保險費原
      因，除了公訴人所指述係被告侵占被保險人所繳交之健保費外，而被保險人自
      身未繳，而使投保單位無從彙繳或是真有重複保之情形均是原因之一，是公訴
      人以中央健保局所提出之欠費金額數據，用以指述被告有侵占被保險人所繳之
      健保費之前提，即需證明被保險人即前述各工會之會員均有按時如數向投保單
      位繳納健保費，而不得僅以中央健保局認為投保單位有積欠保費即遽推論被告
      有侵占之犯行。
（三）雖前揭工會會員即證人丑○○於前述宜蘭縣調查站調查人員詢問時證稱：自健
      保開辦以來，皆於繳納期限開始時，即定時至（宜蘭縣）羅東鎮宜蘭縣肉類食
      品加工業職業工會辦公室，將健保費交於工會員工子○○小姐，並無欠繳健保
      費」等語；證人壬○○亦證稱：「我自八十六年起每半年至工會羅東聯絡處繳
      交勞保費及健保費乙次，每半年共繳交八千二百二十元，由工會小姐或戊○○
      收取，繳交費用後工會經收人員都有在繳費記錄欄內蓋章」等語；證人庚○○
      亦陳稱：「‧‧‧我皆於繳費期限開始時，即定時至羅東鎮○○路宜蘭縣廚師
      職業工會辦公室，將健保費交予工會之辦事員小姐‧‧‧」等情；證人甲○○
      、癸○○、曾慶萬、游素丹亦均證稱係每季繳交健保費用，並提出肉品工會繳
      費紀錄表、職業工會會員資料證等。另中央健保局自行察訪上述各工會之會員
      黃淑娟、陳麗芳、李素如、謝麗敏、張素香、林素蓮等人亦均陳稱均未曾欠過
      健保費等語。
（四）然證人丑○○、壬○○、庚○○、甲○○、癸○○、曾慶萬、游素丹等人分係
      屬肉品工會或廚師工會之會員，已據渠等於調查局人員詢問時供述甚詳，而肉
      品工會、廚師工會二工會幾經與中央健保局沖退核對後，亦未有積欠任何保險
      費（滯納金除外），此有中央健保局所提出之職業工會積欠保費及滯納金統計
      表可查。又證人黃淑娟、陳麗芳、李素如、謝麗敏、張素香、林素蓮等人雖曾
      陳稱遭人任意自服飾工會轉換投保單位至廚師工會等語，惟中央健保局於九十
      一年二月七日以健保稽字第九一００一七七七七號函附本案最新相關被保險人
      欠費清冊中，亦未見前述被保險人黃淑娟、陳麗芳、李素如、謝麗敏、張素香
      、林素蓮於原服飾工會之投保單位有出現欠費之情形，亦有前述欠費清冊與欠
      費繳納清冊共十二份存卷可參。是前開證人雖均曾有積欠健保費之紀錄，然中
      央健保局最末核算結果，證人所屬之該投保單位並未有欠費之情形（如證人丑
      ○○、壬○○、庚○○、甲○○、癸○○、曾慶萬、游素丹等人）；或者雖投
      保單位有積欠健保費，然上述證人（如證人黃淑娟、陳麗芳、李素如、謝麗敏
      、張素香、林素蓮等人）並未列名於欠費名單中，是難以前述證人證言即謂被
      告有公訴人所指之犯行。再者，雖證人丑○○、壬○○、庚○○、甲○○、癸○○、曾慶萬、游素丹、黃淑娟、陳麗芳、李素如、謝麗敏、張素香、林素蓮
      等人均曾於中央健保局存有欠費紀錄，然再觀前揭證人所提出繳費紀錄表：證
      人癸○○自八十四年四月起，並非每季之首月即健保費繳交，亦有半年繳一次
      之情形；而證人甲○○自八十六年十月起，亦均於每季之末月才繳交當季之健
      保費；證人壬○○自八十六年一月起亦非於每季首月即向工會繳納健保費；會
      員即證人甲○○、癸○○、庚○○均於本院審理時證稱均是繳費期限過後才去
      繳交健保費等語。另中央健保局自行察訪工會會員中，被保險人黃淑娟自承係
      每季第三個月（即每季之最末月）才去繳納健保費等語；被保險人陳麗芳、李
      素如、林素蓮、張素香亦多係於每季最末月才繳交健保費，甚至有每季最末月
      後數月或均有補繳之情形，此亦有渠等繳費紀錄表可參，是依前述健保費彙繳
      說明，縱使健保費繳納方式為季繳，則職業工會亦應於該月月底彙繳前一月之
      健保費，然因會員間多於每季最末月甚至後數月才補繳健保費，如此當會影響
      職業工會於每月彙繳之金額。雖然會員間主觀上認為不曾未繳健保費，然因繳
      費時間與投保單位彙繳時間不同，致上揭證人因繳費較晚，導致彙繳時間延後
      ，固均有可能被中央健保局於每月結算時列為積欠健保費名單內，亦屬可能。
（五）綜上所述，雖有前述證人等於有繳納健保費之情形下，曾遭中央健保局列有欠
      費情形，然因全民健保制度關於第二類被保險人即職業工會會員並非每月繳費
      、亦非每季首月繳費，而產生投保單位於彙繳上之誤差；且上揭裱褙工會、服
      飾工會、鞋類工會、視聽工會雖均積欠中央健保局健保費，然公訴人於無法以
      前述證人證明各投單位之被保險人均有按時全數繳納健保費之情形下，既然被
      保險人有可能未按時如數繳納健保費至其投保單位，且投單位又無墊付義務之
      情形，則前開合理懷疑既無法排除，當難以前述投保單位一有積欠保費之情形
      下，即遽認被告有侵占健保費之犯行。
六、此外，復查並無其他積極證據足認被告有何偽造文書與業務侵占之犯行，是被告
    前述罪嫌尚有未足，當應為無罪之諭知。
七、另檢察官移請併辦部分（八十八年偵字第三七０一）與起訴部分係屬同一事實，
    亦予敘明。
據上論斷，應依刑事訴訟法第三百零一條第一項，判決如主文。
本案經檢察官劉憲英到庭執行職務
中      華      民      國    九十一    年     四     月       十       日
                                      臺灣宜蘭地方法院刑事第二庭
                                          法  官  蔡  仁  昭
右正本證明與原本無異。
如不服本判決，應於判決送達後十日內，向本院提出上訴狀。（應附繕本）
                                          書記官  吳  慧  芳
中      華      民      國    九十一    年     四     月      十一      日
